【裁判字號】    89,台上,1912
【裁判日期】    890818
【裁判案由】    給付工程款（買賣價金）
【裁判全文】
最高法院民事判決                              八十九年度台上字第一九一二號
    上  訴  人  興鋓工業股份有限公司
    法定代理人  楊世田
    被 上訴 人  柏盛營造有限公司
    法定代理人  林國財
右當事人間請求給付工程款（買賣價金）事件，上訴人對於中華民國八十八年六月十
五日臺灣高等法院第二審判決（八十七年度上字第一一一五號），提起上訴，本院判
決如左：
    主  文
原判決廢棄，發回臺灣高等法院。
    理  由
本件上訴人主張：被上訴人於民國八十五年一月間起陸續向伊訂購工程使用之鐵模及
附屬配件，價款合計新台幣（以下同）四百六十八萬五千一百元，被上訴人尚欠三百
六十三萬零五百八十五元未付，屢經催討無效等情，本於買賣關係請求被上訴人如數
給付並加付自起訴狀繕本送達翌日起算法定遲延利息之判決。
被上訴人則以：伊向訴外人行政院國軍退除役官兵輔導委員會榮民工程管理處（下稱
榮工處）承攬東部鐵路改善北迴雙線新和仁溪橋新建工程沉箱部分（以下稱系爭工程
），轉由訴外人施宗欽負責之國日企業有限公司（以下稱國日公司）承包，上訴人送
交之貨物均係施宗欽訂購，亦均由國日公司人員收受，施宗欽非伊之員工，伊未授權
施宗欽代簽任何契約，兩造間並無債權債務關係存在，上訴人請求伊給付貨款，實無
理由等語，資為抗辯。
原審維持第一審所為上訴人敗訴之判決，駁回其上訴，無非以：上訴人主張被上訴人
向伊訂購貨物，雖提出出貨數量與貨單號碼對照表、報價單、統一發票、請款單、出
貨單等件為據，惟兩造間並未訂立任何書面契約，上訴人所提出之報價單、出貨單上
其客戶名稱雖均記載為被上訴人公司，但未有當時法定代理人陳良盛之簽名或蓋章，
且出貨單之聯絡人載明為施宗欽，報價單之客戶簽名亦由施宗欽為之，證人施宗欽並
證稱未受被上訴人雇用，係承包被上訴人工程，報價單上所蓋被上訴人公司之章係伊
所蓋，並由伊簽名，伊以個人名義訂貨，未蓋用被上訴人負責人印章，目的係為節稅
，部分貨款係由伊支付等語。另證人何貴賢、李振邦分別證稱「原受施宗欽雇用，八
十五年八、九月間施宗欽跑掉，改由被上訴人雇用，施宗欽係向被上訴人承攬工程」
、「係受施宗欽雇用，現場未見過被上訴人公司負責人，均是施宗欽在場」等語，而
系爭工程部分貨款係以國日公司之支票支付，該支票未經被上訴人背書，且被上訴人
就系爭工程確與施宗欽所經營之國日公司簽有工程合約，縱令被上訴人與榮工處訂立
之承攬契約，限制被上訴人轉包，然此僅係被上訴人對榮工處是否違約之問題，惟本
件買賣契約之當事人為施宗欽，而非被上訴人，應無疑義。又前揭報價單雖有被上訴
人名義之印文，惟被上訴人當時之法定代理人陳良盛並未於該報價單簽名蓋章，而施
宗欽雖簽名其上，然並無「代理人」意旨之記載。證人蔡坤養並證稱「交易過程中施
宗欽稱被上訴人公司之工程由伊負責，但未明顯表示其為被上訴人公司職員或代理人
」「施宗欽以被上訴人公司名義訂貨，其本人曾到上訴人公司，但被上訴人公司負責
人未來過，不知道被上訴人公司負責人及住址」等語，足見施宗欽訂貨之初並未以被
上訴人代理人自居，亦無被上訴人授與代理權之事實；另證人施宗欽證稱「伊刻被上
訴人公司印章，有經被上訴人公司核准，但章僅限用於本件工地有關之事務如發文或
簽發發票（即行政上公文之簽收發文）」「於被上訴人公司章附加伊名字，係為區分
廠商使用，因同一工地有多數廠商，如用被上訴人公司名義訂貨，不必附加伊名字」
等語，益證被上訴人所辯並未授與代理權等語非虛，遑論有何代理權之限制。上訴人
雖另主張被上訴人依民法第一百六十九條規定，亦應負表見代理之授權人責任云云，
惟證人施宗欽已證述以被上訴人名義開立發票係為節稅，被上訴人取得發票均撥款予
伊，而衡諸工商界交付他人發票以為進貨憑證世所恆有，尚難憑統一發票之簽發即認
為有買賣行為；又出貨單之簽名者李振邦、何貴賢原均係施宗欽受僱人，非被上訴人
之受僱人，亦難謂彼等係為被上訴人簽收貨料，自無從認為有表見代理之事實。又被
上訴人向榮工處承包工程既有轉包之限制，施宗欽並證稱因伊為工地負責人，故以被
上訴人公司名義參加榮工處會議及提報勞工安全資料及製作施工日報表等語，是被上
訴人所辯為規避因轉包而引起之違約問題，且工地確實由施宗欽及其所雇用之何貴賢
等在現場實際操作施工，故由渠等參加施工協調會議，惟此不影響系爭工程係由國日
公司轉包及何貴賢係受施宗欽雇用之事實等語，應屬可採。況行文呈報及參加施工協
調會議均屬榮工處與被上訴人及施宗欽等內部作業，外人並不知悉，證人何貴賢亦證
稱該工地對外之招牌是榮工處、六年國建等語，並非外觀一望可知工程係被上訴人所
承包，亦難謂被上訴人外觀上有授與代理權之表見事實。又系爭工程部分貨款係由施
宗欽簽發支票支付，被上訴人則將發票金額撥款予施宗欽，則被上訴人何能知悉施宗
欽以其名義對外訂購貨料，又如何為反對之意思表示，自難僅憑報價單蓋有被上訴人
印文，即認有授與代理權之表見之事實。從而，上訴人依買賣關係請求被上訴人給付
貨款，即屬無據，不應准許等詞，為其判斷之基礎。
按由自己之行為表示以代理權授與他人，或知他人表示為其代理人而不為反對之表示
者，對於第三人應負授權人之責任；但第三人明知其無代理權或可得而知者，不在此
限，民法第一百六十九條定有明文。查被上訴人將其向榮工處承攬之工程其中系爭工
程部分轉包與施宗欽，施宗欽向上訴人訂購系爭貨品，依上訴人提出之報價單所載，
其「客戶訂貨簽字」乙欄蓋有被上訴人公司印章，施宗欽並於該印文後簽名（見第一
審卷第二二、二三頁），為原審所認定之事實，則施宗欽縱非被上訴人公司負責人或
實質上之受僱人，惟依其訂貨方式，足使交易對象認施宗欽係代理被上訴人為之；原
審以被上訴人公司當時法定代理人陳良盛未於報價單上蓋章及施宗欽僅簽名，報價單
上未記載「代理人」之意旨，暨證人蔡坤養證稱交易過程中施宗欽未明顯表示其為被
上訴人公司職員或代理人等語為由，認施宗欽訂貨之初未以被上訴人代理人自居云云
，已有可議。況報價單上蓋用之被上訴人公司印章，係施宗欽經被上訴人核准所刻，
用於本件工地有關之事務如發文或簽發發票等，此經施宗欽證述在卷，並為原審所採
信；另被上訴人向榮工處申報何貴賢為系爭工程之工地負責人，施宗欽為安全衛生業
務管理員，李振邦為工地品管及爆炸物管理員，被上訴人並為施宗欽投保勞工保險，
有榮工處八六－Ｋ○一－○四九六號函、榮工處北工處協辦廠商安衛主管人員報備書
、勞工保險加保申報表、被上訴人公司八十五（柏）字第○○一號函並所附名冊等件
影本各一份可證（見第一審卷第一三二頁至一三六頁），上訴人送交至工地之貨品，
復經何貴賢、李振邦分別以「柏盛‧何貴賢」「柏盛‧李振邦」名義簽收，有出貨單
可憑（見第一審卷第六五、六七頁），而上訴人開立以被上訴人為買受人之統一發票
，又經被上訴人憑以報稅，此為被上訴人所承認（見第一審卷第一四三頁反面），綜
上情節以觀，則上訴人主張本件買賣施宗欽縱未經被上訴人授與代理權，惟被上訴人
以自己之行為表示以代理權授與他人，應負授權人責任等語，是否無可採取，自非無
研求之餘地。上訴論旨，指摘原判決不當，求予廢棄，非無理由。
據上論結，本件上訴為有理由。依民事訴訟法第四百七十七條第一項、第四百七十八
條第一項，判決如主文。
中      華      民      國    八十九    年      八      月     十八     日
                              最高法院民事第七庭
                                  審判長法官  吳  正  一
                                        法官  謝  正  勝
                                        法官  劉  福  來
                                        法官  高  孟  焄
                                        法官  葉  勝  利
      右正本證明與原本無異
                                              書  記  官
中      華      民      國    八十九    年      九      月      五      日


司法院資訊處製作；財團法人民間司法改革基金會備份。
